【裁判字號】    96,訴,1783
【裁判日期】    970331
【裁判案由】    毀棄損害
【裁判全文】
臺灣臺北地方法院刑事判決              96年度訴字第1783號
公  訴  人  臺灣臺北地方法院檢察署檢察官
被      告  乙○○
上列被告因毀棄損害案件，經檢察官提起公訴（96年度偵字第20
287 號），經本院判決如下：
    主  文
乙○○共同毀壞他人建築物致令不堪用，處有期徒刑捌月。
    事  實
一、緣乙○○於民國95年11月8 日將其所有之臺北市○○區○○
    段4 小段地117 號土地，併得同地段第113-3 、113-7 、11
    5 至118 號土地（下簡稱系爭土地）地主同意，一併將系爭
    土地以每坪新臺幣（下同）47萬元價格出賣甲○○，並約定
    應由乙○○負責拆除地上物空地點交等情，乙○○遂與與拆
    除承包商丁○○訂立拆除系爭土地地上物工程合約，約定96
    年9 月1 日起至9 月15日拆除期限，並由甲○○負責指示實
    際拆除範圍及日期。惟乙○○、甲○○二人明知前開地段第
    115 地號上仍坐落違章鐵皮屋（門牌為臺北市○○街18巷57
    號，現保管使用人為丙○○），尚未商妥拆遷費用，應於拆
    除期限前指示承包商不得拆除該鐵皮屋，竟基於毀壞他人建
    築物之故意聯絡，故意不予告知，使不知情之承包商丁○○
    、併由丁○○僱請不知情之成年工人，於96年9 月3 日下午
    4 時許，即駕駛怪手，拆除前揭丙○○保管使用之鐵皮屋，
    致令不堪使用。
二、案經被害人臺北市政府警察局中正第二分局報請臺灣臺北地
    方法院檢察署檢察官偵查後起訴。
    理  由
一、訊據被告乙○○就於前揭時地與證人甲○○就系爭土地簽訂
    賣賣契約，並約定空地點交後，即另與證人丁○○簽訂拆除
    地上物契約，由證人丁○○僱工將被害人丙○○保管使用之
    鐵皮屋拆除等事實，於本院調查、審理時均坦承不諱，惟仍
    矢口否認有何毀損他人建築物之犯行，辯稱：雖負責拆除之
    費用，但實際之拆除範圍、拆除日期，均指示丁○○直接與
    甲○○二人商討，伊事前並不知實際將拆除丙○○所有鐵皮
    屋，況為使能空地點交亦另請甲○○與告訴人協調云云。經
    查：
  (一)被告於95年11月8 日將坐落臺北市○○區○○段4 小段地號
    117 號土地及同段地號113-3 、113-7 、115 、116 、118
    等土地，代表賣方與買方甲○○簽訂土地買賣協議書，約定
    ：由乙○○負責整合地主，並由賣方負責拆除地上物，以空
    地點交予買方，而被告為拆除地上物事宜，另於96年8 月20
    日委託承包商丁○○，訂立拆除系爭土地地上建物工程合約
    ，拆除期限為96年9 月1 日起至9 月15日等事實，已經被告
    坦承不諱，並經證人丁○○於本院證述明確，且有土地買賣
    協議書（見偵查卷第22至28頁）、晉江街工程契約書（見偵
    查卷第21頁）在卷可稽，是被告實際負有實際告知承包商拆
    除地上物之義務至明。又前揭時地，證人丙○○未與被告、
    或證人甲○○談妥任何搬遷費用，而證人丁○○均未接獲任
    何保留證人丙○○保管使用鐵皮屋之指示，即由證人丁○○
    雇工拆除前揭鐵皮屋，即依約以證人甲○○之指示拆除現場
    部分房屋，包括前揭鐵皮屋等事實，亦為被告所不爭執，再
    經證人丁○○、丙○○於本院具結證稱歷歷，並有前揭鐵皮
    屋歷次讓渡證書（見偵查卷第15至17頁）、拆除前後現場照
    片（見偵查卷第19頁），是被告、證人甲○○於與證人丁○○訂立拆除契約後，被告均未指示應保留前揭鐵皮屋、證人
    甲○○更積極指示實際拆除範圍，致該鐵皮屋遭拆除乙節，
    堪以認定。
  (二)被告雖辯稱：因該時另有臨時工作，故所有清空基地事宜均
    指示拆除承包商與甲○○洽談，伊均未介入，更不知實際拆
    除日期、範圍云云。然：
    1.細查被告就系爭土地依據買賣契約負有清空義務，為履行
      此清空土地義務，自應支付系爭土地地上物搬遷費用，此
      有土地買賣契約在卷可佐，是姑不論實際應支付搬遷費用
      者為何人，本件負有調查地上物所有權、協調證人丙○○
      搬遷、支付搬遷費用義務者，應為被告，被告縱指示他人
      辦理，就此事具有實際指揮權無疑；又被告既與他人就系
      爭土地地上物訂立拆除契約，就實際指揮拆除範圍權利者
      為發包人即為被告，此由拆除契約第5 點可知，故被告因
      該拆除契約為使不誤拆他人房屋，而另應為確實指揮、負
      有維護系爭土地地上物之實際所有權人者，亦屬被告，至
      為明確。則為免誤拆，被告縱不欲親為履行前開義務，亦
      應於委託他人之際，為確實、明確之指示，於拆除期限屆
      至前，應就實際拆除房屋前應排除之事項，直接告知、或
      確認受委託人已告知承包商。
    2.被告已於本院自承：本件於拆除前即已知悉證人丙○○之
      鐵皮屋並非地主所有，請求鐵皮屋搬遷補償費亦應係由伊
      價款內扣除，但實際上並未授權甲○○應於何範圍內洽談
      ，故本件實際拆除前，甲○○即已告知對方開價200 萬元
      ，但伊並不接受，迄今亦均未實際支付搬遷補償費用等情
      （見本院97年3 月3 日筆錄第9 至13頁），被告更自承：
      前開鐵皮屋係一定需拆之物，於一般工程約定期限內，若
      承包商無法拆除，應回報原因方為合法，但就本件伊並未
      另行指示拆除承包商任何「排除拆除」事項等語（見本院
      97年3 月3 日筆錄第10頁），則於拆除期限屆至前，被告
      即已明知契約所定之拆除範圍內尚有前開鐵皮屋屋主並未
      談妥、屬不得拆除之範圍，未明確告知承包商將導致承包
      商為履行拆除契約將全部建物均拆除，但仍消極未就本件
      拆除事宜向承包拆除商為確認任何「應排除拆除範圍」，
      亦未指示證人甲○○為確認。
    3.被告雖實際不知拆除時間、範圍，但其明知、且預見前開
      鐵皮屋因被告簽訂之拆除契約未列鐵皮屋於排除拆除範圍
      ，將導致契約履行而拆除鐵皮屋之結果，竟仍於拆除期限
      屆至、不親為任何排除指示、或確認承包商已接得排除指
      示，可認前開鐵皮屋拆除顯不違背被告之本意，被告之毀
      損故意已然昭揭，且被告之違反其作為義務，而不作為，
      亦為明顯。故被告辯稱：實際拆除均非伊指示、亦不知鐵
      皮屋將遭拆除云云，委不足採。
  (三)綜上所述，本件事證明確，被告辯稱不足採信，被告犯行洵
    堪認定，應予依法論科。
二、按刑法上所謂建築物，係指有墻有壁，足蔽風雨，吾人可以
    自由出入，且定著於土地之工作物而言，最高法院20年上字
    第712號判例可資參照。本件告訴人丙○○所有之鐵皮屋，
    上有屋面，周有門壁，足以蔽風雨而通出入，且適於人之起
    居，是核被告之行為，係犯刑法第353 條毀壞建築物罪。被
    告利用不知情之證人丁○○拆除上揭鐵皮屋，為間接正犯。
    被告與證人甲○○共同犯罪，彼此間有犯意聯絡及行為分擔
    ，均為共同正犯。爰審酌被告迄本件辯論終結，均未能切實
    悔過，仍推諉責任於他人，又未賠償被害人損失，犯後態度
    不佳，然衡量被害人遭毀損之建築物，係違法佔用他人土地
    搭蓋，並無正當使用權源，且面積尚小、且以鐵皮搭蓋，內
    已無人居住，建築費用尚低、所受損害亦小，係因被害人要
    求遷建金額過鉅方為拆除，其侵害之法益非大，在審酌被告
    其餘之犯罪動機、目的、犯罪時所受之刺激、犯罪之手段、
    犯人之生活狀況、品行、智識程度、犯人與被害人平日之關
    係、犯罪所生之危險或損害、犯罪後之態度等一切情狀，判
    處如主文所示之刑，以示懲儆。
據上論斷，應依刑事訴訟法第299 條第1 項前段，刑法第28條、
第353 條第1 項，判決如主文。
本案經檢察官陳重言到庭執行職務
中    華    民    國    97    年    3     月    31    日
                  刑事第四庭審判長法  官  劉慧芬
                                  法  官  黎惠萍
                                  法  官  郭惠玲
如不服本判決，應於判決送達後10日內向本院提出上訴狀（應抄
附繕本）。告訴人或被害人如對於本判決不服者，應具備理由請
求檢察官上訴，其上訴期間之計算係以檢察官收受判決正本之日
期為準。
上正本證明與原本無異。
                                  書記官  鄭雅文
中    華    民    國    97    年    4     月    1     日
附錄本案論罪科刑法條全文：
刑法第353條（毀壞建築物、礦坑、船艦罪）
毀壞他人建築物、礦坑、船艦或致令不堪用者，處6 月以上5 年
以下有期徒刑。
因而致人於死者，處無期徒刑或7 年以上有期徒刑，致重傷者，
處3 年以上10年以下有期徒刑。


司法院資訊處製作；財團法人民間司法改革基金會備份。
